ACORDAO-COMPLETO-2557594

ACÓRDÃO 1271/2023 ATA 3/2023 - PRIMEIRA CÂMARA

VISTOS, relatados e discutidos estes autos de tomada de contas especial instaurada pelo Fundo Nacional de Saúde do Ministério da Saúde (FNS/MS) , que, nesta fase, cuidam de embargos de declaração opostos pela Sra. Maria Augusta de Moraes Bittencourt Saboia em face do Acórdão 6083/2022-TCU-Primeira Câmara, que, entre outros, aplicou-lhe a multa prevista no art. 58, II, da Lei 8.443/1992;
ACORDAM os ministros do Tribunal de Contas da União, reunidos em sessão da 1ª Câmara, diante das razões expostas pelo relator, em:
9.1. conhecer dos embargos de declaração, para, no mérito, negar-lhes provimento;
9.2. comunicar à embargante, ao Fundo Nacional de Saúde do Ministério da Saúde e a municipalidade a respeito desta deliberação.

EMBARGOS DE DECLARAÇÃO.

Primeira Câmara

Município de Mocajuba/PA.

3. Interessados/Responsáveis/Recorrentes:
3.1. Interessado: Fundo Nacional de Saúde - MS (00.530.493/0001-71).
3.2. Responsáveis: Maria Augusta de Moraes Bittencourt Saboia (XXX.710.952-XX); Município de Mocajuba/PA (05.846.704/0001-01); Rosineide Bassalo Vieira (XXX.301.202-XX).
3.3. Recorrente: Maria Augusta de Moraes Bittencourt Saboia (XXX.710.952-XX).

13.1. Ministros presentes: Benjamin Zymler (na Presidência) e Jorge Oliveira.
13.2. Ministros-Substitutos convocados: Augusto Sherman Cavalcanti e Weder de Oliveira (Relator).

WEDER DE OLIVEIRA

Ministro-Substituto Weder de Oliveira.

Em apreciação, embargos de declaração opostos pela Sra. Maria Augusta de Moraes Bittencourt Saboia em face do Acórdão 6083/2022-TCU-Primeira Câmara, que lhe imputou multa em razão da não comprovação da regular aplicação dos recursos repassados no período de 1º/1/2014 a 31/12/2014, na modalidade fundo a fundo, no âmbito do Sistema Único de Saúde:
"C - RESUMO FÁTICO
06. Após apresentação de Defesa (destaca-se a peça da ora Embargante a partir da qual suscitou questões preliminares e de mérito: 'C - QUESTÕES PRELIMINARES; C.1. DA PRESCRIÇÃO - TRANSCURSO DE MAIS DE 7 (SETE) ANOS DO TÉRMINO/ENCERRAMENTO DO EXERCÍCIO SOB ANÁLISE - INCIDÊNCIA NA ESPÉCIE DO TEMA 899 DO STF - ARTIGOS 37, §5º, DA CONSTITUIÇÃO FEDERAL DE 1988 CUMULADO COM ARTIGO 54 DA LEI FEDERAL 9.784/99; C.2. DA ILEGITIMIDADE PASSIVA DA REQUERENTE; e D - DO MÉRITO; JUSTIFICATIVAS E ESCLARECIMENTOS - DEFESA PRELIMINAR;' e, 'E - DO REQUERIMENTO/PEDIDO') . 
07. Essa MM. 1ª Câmara 1 do c. TCU, acabou por decidir nos seguintes termos:
 (...) 
08. Inconformada com o resultado do julgamento e visando sanar contradição e obscuridade. Estes, em síntese os fatos.
 (...) 
D - DO MÉRITO - DA NECESSIDADE DE ACOLHIMENTO DOS DECLARATÓRIOS - DA OMISSÃO E CONTRADIÇÃO DO ACÓRDÃO EMBARGADO 
09. Excelência, indo direto ao ponto destacam-se os seguintes trechos contraditórios extraídos do Relatório e do Voto condutor do acórdão, respectivamente: 
'Relatório [...] CONCLUSÃO Em face da análise promovida na seção 'Exame Técnico', verifica-se que os responsáveis município de Mocajuba/PA e Rosineide Bassalo Vieira não lograram comprovar a boa e regular aplicação dos recursos e, instados a se manifestarem, optaram pelo silêncio, configurando a revelia, nos termos do § 3º do art. 12 da Lei 8.443/1992. Além disso, propõe-se rejeitar as razões de justificativa de Maria Augusta de Moraes Bittencourt Saboia, uma vez que não foram suficientes para sanar a irregularidade a ela atribuída, e nem afastar o débito apurado. Ademais, inexistem, nos autos, elementos que demonstrem a boa-fé dos responsáveis pessoas físicas ou a ocorrência de outras excludentes de culpabilidade.'
[...] 'Voto [...] Quanto à transcrição anterior, destaco, preliminarmente, que a referência no parágrafo 31.16 da instrução é incorreta, ao mencionar a Secretaria Municipal de Saúde de Porto Velho/RO e não o caso em tela. Mas tal constatação em nada afeta a análise efetuada pela secretaria, dados os demais argumentos utilizados na fundamentação da proposta de encaminhamento, reportados no excerto transcrito acima.'
10. Com a devida vênia, apesar do voto indicar que 'a referência no parágrafo 31.16 da instrução é incorreta, ao mencionar a Secretaria Municipal de Saúde de Porto Velho/RO e não o caso em tela' e concluir 'Mas tal constatação em nada afeta a análise efetuada pela secretaria', acaba por macular in totum não só o 'Exame Técnico' que por óbvio não foi procedido rigor e certamente pode ter induzido esse d. Relator e por via de consequência aos demais julgadores ao erro! 
11. Os trechos são contraditório em si, porque no relatório é apontado que 'Em face da análise promovida na seção 'Exame Técnico' para no voto ser apontado que o erro em nada maculou a análise, a qual foi reconhecidamente fala, repita-se a exaustão, com o máximo e absoluto respeito aos técnicos desse c. TCU. Razão pela que se requer pelo conhecimento deste ED, reformando-se o acordão para ser procedida novo exame técnico ou alternativamente, afastada qualquer multa atribuída à Embargante. 
12. Quanto ao tema patentemente OMISSO, registre-se que desde a Defesa a ora Embargante destacou que foi 'ex-Secretária Municipal de Saúde de Mocajuba especificamente nos períodos de 11/06/2014 à 08/08/2014 e 12/09/2014 à 31/12/2014', todavia, o voto ao atribuir a multa a colocou em 'pé de igualdade' com os revéis ex-Prefeito e a outra ex-Secretária, sem levar em consideração que o período da Embargante além de mínimo, foi intercalado, e, nada pronunciou-se quanto aos diversos afastamentos do ex-Prefeito, verdadeiro caos administrativo (não motivado pela Embargante) vivenciado naquele exercício e municípios.
13. Suplica-se pela interpretação do caso à luz do estabelecido no Art. 22 da LINDB - Lei de Introdução às normas do Direito Brasileiro (com a redação dada pela Lei nº 12.376/2010) do Decreto-Lei nº 4.657/1942: Art. 22. Na interpretação de normas sobre gestão pública, serão considerados os obstáculos e as dificuldades reais do gestor e as exigências das políticas públicas a seu cargo, sem prejuízo dos direitos dos administrados. (Regulamento) § 1º Em decisão sobre regularidade de conduta ou validade de ato, contrato, ajuste, processo ou norma administrativa, serão consideradas as circunstâncias práticas que houverem imposto, limitado ou condicionado a ação do agente. (Incluído pela Lei nº 13.655, de 2018) § 2º Na aplicação de sanções, serão consideradas a natureza e a gravidade da infração cometida, os danos que dela provierem para a administração pública, as circunstâncias agravantes ou atenuantes e os antecedentes do agente. (Incluído pela Lei nº 13.655, de 2018) § 3º As sanções aplicadas ao agente serão levadas em conta na dosimetria das demais sanções de mesma natureza e relativas ao mesmo fato. (Incluído pela Lei nº 13.655, de 2018) 
14. Assim, pugna-se seja conhecido este ED, integralmente acolhido, emprestando-lhes efeitos infringentes, para: 
a) analisar o tema da Obscuridade/Contradição dando provimento ao ED, reformando-se o acordão para ser procedida novo exame técnico; cumulativamente,
b) enfrentada a Omissão e prover o ED com a reforma da decisão guerreada, afastando-se a multa; ou alternativamente, aplicando-se a partir dos ditames legais da proporcionalidade, razoabilidade e enfrentando o tema das dificuldades experimentadas pela Embargante na gestão dos recursos públicos ante ao verdadeiro caos administrativo; c) em qualquer dos casos, reformar o acórdão para afastar a multa arbitrada à Embargante".
É o relatório.

Francisco Brasil Monteiro Filho (OAB/PA 11.604), representando Maria Augusta de Moraes Bittencourt Saboia; Marcela Dalila de Souza Ribeiro Guimarães (OAB/PA 23.633), representando Rosineide Bassalo Vieira.

Subprocurador-Geral Paulo Soares Bugarin.

EMBARGOS DE DECLARAÇÃO. TOMADA DE CONTAS ESPECIAL. SISTEMA ÚNICO DE SAÚDE. FIXAÇÃO DE NOVO E IMPRORROGÁVEL PRAZO PARA RECOLHIMENTO DE DÉBITO PARA O MUNICÍPIO. IMPUTAÇÃO DE MULTA ÀS EX-SECRETÁRIAS DE SAÚDE. ALEGAÇÃO DE OMISSÃO E CONTRADIÇÃO. CONHECIMENTO. REJEIÇÃO. COMUNICAÇÃO.

TOMADA DE CONTAS ESPECIAL (TCE)

Unidade de Auditoria Especializada em Tomada de Contas Especiais (AudTCE).

Em apreciação, embargos de declaração opostos pela Sra. Maria Augusta de Moraes Bittencourt Saboia em face do Acórdão 6083/2022-TCU-Primeira Câmara.
Cuidam os autos de tomada de contas especial instaurada pelo Fundo Nacional de Saúde do Ministério da Saúde (FNS/MS) em desfavor do município de Mocajuba/PA e das Sras. Maria Augusta de Moraes Bittencourt Saboia e Rosineide Bassalo Vieira, em razão da não comprovação da regular aplicação dos recursos repassados no período de 1º/1/2014 a 31/12/2014, na modalidade fundo a fundo.
O fundamento da instauração da TCE foi a constatação da seguinte ocorrência[footnoteRef:2], identificada em auditoria do Departamento Nacional de Auditoria do Sistema Único de Saúde (Denasus) [footnoteRef:3]:  [2:  Peças 44 e 88.]  [3:  Peças 2 e 3.] 
"Desvio de finalidade na aplicação de recursos federais oriundos do Fundo Nacional de Saúde, caracterizado pela utilização em gasto público alheio às ações e aos serviços de saúde, evidenciado nas constatações constantes do Relatório de Auditoria do Denasus nº 365971, 365976 e 366329."
Na constatação 365971, relatou-se que algumas equipes da Estratégia de Saúde da Família (ESF) não prestaram atendimento médico durante diversos meses do ano de 2014, o que indicaria que o município não faria jus a parte dos repasses para esse programa, valor quantificado em R$ 217.900,00. Similarmente, na constatação 365976, observou-se que algumas equipes de ESF não prestaram atendimento em saúde bucal durante vários meses, o que indicaria repasse indevido ao município no montante de R$ 40.140,00. A constatação 366329 refere-se ao uso de recursos pertinentes a ações de atenção básica em serviços de média e alta complexidade. Na auditoria, o Denasus detectou cinco pagamentos indevidos, efetuados entre setembro e dezembro de 2014, que somaram R$ 69.060,90.
No relatório[footnoteRef:4], o tomador de contas concluiu que o prejuízo corresponderia a R$ 327.100,90 (valor histórico) e imputou o débito ao município de Mocajuba/PA, que foi devidamente notificado, mas não apresentou justificativas aptas a elidir as irregularidades[footnoteRef:5]. [4:  Peça 44.]  [5:  Peças 8 a 38.] 
No âmbito do Tribunal, a então SecexTCE, atual Unidade de Auditoria Especializada em Tomada de Contas Especial (AudTCE) , incluiu as Sras. Maria Augusta de Moraes Bittencourt Saboia e Rosineide Bassalo Vieira, ex-secretárias de Saúde, como responsáveis neste processo[footnoteRef:6], para serem ouvidas em audiência em virtude das seguintes irregularidades: [6:  Peça 53.] 
Audiência das Sras. Rosineide Bassalo Vieira e Maria Augusta de Moraes Bittencourt Saboia
"Irregularidade 2: desvio de finalidade na gestão dos recursos transferidos, pelo Fundo Nacional de Saúde, ao Fundo Municipal de Saúde de Mocajuba/PA, evidenciado na constatação 366329, em que se constatou a utilização dos recursos do Bloco de Atenção Básica/PAB em ações e Serviços Públicos de Média e Alta Complexidade.
 (...) 
Conduta: aplicar recursos federais transferidos em finalidade diversa daquela previamente pactuada, no âmbito do instrumento em questão, sem autorização prévia do órgão repassador.
 (...) 
Irregularidade 3: inserção/manutenção de dados de profissionais de saúde (odontólogos) indevidamente no Cadastro Nacional de Estabelecimentos de Saúde (CNES) , causando repasse indevido de recursos de incentivos financeiros da Estratégia Saúde da Família-ESF, no exercício de 2014, evidenciado nas constatações 365971 e 365976, do Relatório de Auditoria do Denasus 15.243 (peça 2, p. 9-11) .
 (...) 
Conduta: inserir e/ou manter indevidamente, no CNES, causando repasse indevido de recursos federais do SUS relativos ao incentivo financeiro para compra de veículos do SAMU, quando deveria cuidar para que tais dados fossem atualizados com as informações sobre o município, nos respectivos programas a que davam direito a incentivo financeiro pelo Fundo Nacional de Saúde."
No Acórdão 6083/2022-TCU-Primeira Câmara deliberou por considerar revéis o município de Mocajuba/PA e a Sra. Rosineide Bassalo Vieira; rejeitar as razões de justificativa apresentadas pela Sra. Maria Augusta de Moraes Bittencourt Saboia; aplicar multa a essa responsável e à Sra. Rosineide Bassalo Vieira; e fixar novo e improrrogável prazo para que a municipalidade recolhesse as quantias especificadas no relatório precedente.
A Sra. Maria Augusta de Moraes Bittencourt Saboia interpôs, neste momento processual, embargos de declaração, apontando supostas contradições e omissões da deliberação em questão, requerendo a aplicação de efeitos infringentes para que seja afastada a multa que lhe foi aplicada. Aponta, essencialmente:
contradição, pois o voto indica que "a referência no parágrafo 31.16 da instrução é incorreta, ao mencionar a Secretaria Municipal de Saúde de Porto Velho/RO e não o caso em tela", mas conclui que " (...) tal constatação em nada afeta a análise efetuada pela secretaria", o que acabaria "por macular in totum não só o 'Exame Técnico' que por óbvio não foi procedido rigor e certamente pode ter induzido esse d. Relator e por via de consequência aos demais julgadores ao erro!";
omissão, uma vez que o voto que imputou a multa "a colocou em 'pé de igualdade' com os revéis ex-Prefeito e a outra ex-Secretária, sem levar em consideração que o período da embargante além de mínimo, foi intercalado, e, nada pronunciou-se quanto aos diversos afastamentos do ex-Prefeito, verdadeiro caos administrativo (não motivado pela embargante) vivenciado naquele exercício e municípios".
Neste último caso, a recorrente invoca também art. 22 da Lei de Introdução às Normas do Direito Brasileiro (Lindb) , com a redação dada pela Lei 12.376/2010, do Decreto-Lei 4.657/1942, no sentido de serem considerados os obstáculos e as dificuldades reais do gestor e as exigências das políticas públicas a seu cargo, sem prejuízo dos direitos dos administrados, quando da interpretação de normas sobre gestão pública.
Requer, por fim, que sejam analisadas e deferidas as "teses suscitadas", conhecendo o Tribunal do recurso e dando-lhe integral provimento, e solicita que, independentemente do resultado do julgamento do recurso, seja deferido o parcelamento da multa fixada no máximo de parcelas.
II
Não é possível conhecer dos presentes embargos.
Segundo o art. 34 da Lei 8.443/1992, cabem embargos de declaração para corrigir obscuridade, omissão ou contradição da decisão.
Vicente Greco Filho assim define esses vícios da deliberação:
"- obscuridade: defeito consistente na difícil compreensão do texto da sentença e pode decorrer de simples defeito redacional ou mesmo de má formulação de conceitos, havendo obscuridade quando a sentença está incompreensível no comando que impõe e na manifestação de conhecimento e vontade do juiz.
- contradição: afirmação conflitante, quer na fundamentação, quer entre a fundamentação e a conclusão, sendo que, nesses casos, a correção da sentença, em princípio, não levaria a uma verdadeira modificação da sentença, mas apenas a um esclarecimento de seu conteúdo.
- omissão: caso em que a sentença é complementar, passando a resolver questão não solucionada, ganhando substância, portanto, sendo que as questões que devem ser resolvidas pelo juiz são todas as relevantes postas pelas partes para a solução do litígio, bem como as questões de ordem pública que o juiz deve resolver de ofício, como, por exemplo, a coisa julgada." (Direito Processual Civil Brasileiro, Saraiva, 11ª ed., 2º volume, 259/260) .
Observa-se que os embargos declaratórios visam à solução de eventual lacuna na decisão, caracterizada, em casos de omissão, por situação em que o juiz ou o tribunal deveria ter decidido determinada questão e não o fez, e, em casos de contradição, por afirmação conflitante na fundamentação, ou entre esta e a conclusão. 
No caso sob exame, não assiste razão à embargante, uma vez que nenhuma das situações ocorreu.
A suposta contradição apontada pela responsável relacionada à referenciação, no relatório da unidade instrutiva, a secretaria municipal divergente da que se encontra sob exame foi apropriadamente corrigida em meu voto, conforme destacado pela própria responsável, ocorrência que em nada interferiu na decisão:
"8. Quanto à transcrição anterior, destaco, preliminarmente, que a referência no parágrafo 31.16 da instrução é incorreta, ao mencionar a Secretaria Municipal de Saúde de Porto Velho/RO e não o caso em tela. Mas tal constatação em nada afeta a análise efetuada pela secretaria, dados os demais argumentos utilizados na fundamentação da proposta de encaminhamento, reportados no excerto transcrito acima."
Quanto à alegação de que os responsáveis que permaneceram em períodos diferentes de gestão foram sancionados com a mesma multa, o acórdão estabeleceu a apropriada dosimetria da pena, ao aplicar à embargante multa no valor de R$ 10.000,00 (dez mil reais) e à outra responsável, que permaneceu mais tempo no cargo, multa no valor de R$ 15.000,00 (quinze mil reais) .
E, no tocante à aplicação do art. 22 da Lei de Introdução às Normas do Direito Brasileiro (Lindb) ao caso, o exame do argumento insere-se em debate sobre o mérito da decisão, não albergado por esta modalidade recursal.
Por fim, não prescreveu a pretensão punitiva desta Cortes, nos termos em que regulada pela Resolução TCU 344/2022, haja vista que os autos contêm documentos que comprovam a ocorrência de diversas causas interruptivas do prazo prescricional[footnoteRef:7].  [7:  Peças 2, 5, 6, 8, 9, 10, 11, 13, 16, 18, 22, 24, 26, 28, 30, 31, 32, 33, 40 e 44.] 
	Diante do exposto, voto pela aprovação do acórdão que ora submeto à apreciação deste Colegiado.
TCU, Sala das Sessões, em 28 de fevereiro de 2023.
Weder de Oliveira
Relator